# 全资子公司-->参股公司-->全资子公司商誉计算问题

提问人：chasedream007 时间：2012-07-18 14:52:56
陈版及各位： A公司于 2011 年 5 月出资成立全资子公司B（注册资本 300 万）， 2011 年 6 月无关联公司C以其厂房及土地使用权评估作价 700 万对B公司进行增资 700 万元，增资后A占出资额的30%，C占出资额的70%， 2011 年 9 月，B公司以银行存款购买C公司的设备及存货，金额为 600 万元， 2011 年 12 月底，A公司以 1000 万元购买C持有B公司的全部70%股权，B公司重新成为A公司的全资子公司。
实质上A公司想以一个单独的实体B收购C的关键业务，为了不想要一些无关的或者有瑕疵的资产，没有选择股权收购，而是只是收购C公司的厂房、土地、存货及设备（其中由于税务的考虑，厂房及土地是以增资的形式）。
（ 1 ）收购B公司70%股权时商誉的计算
a.会计师计算商誉=1000-700（厂房、土地的评估值）=300万元
根据解释 4 号的规定，分步购买实现非同一控制下的企业合并购买方在购买日确认的商誉（或计入损益的金额）＝所转移的对价于购买日的公允价值＋分步购买中购买方原在被购买方中持有的权益于购买日的公允价值－被购买方可辨认净资产于购买日的公允价值×购买方增持股权后的持股比例 （不知道在这里是否适用？）
我觉得商誉=1000-2011年 12 月底（即购买日）B公司净资产的公允价值*100%
其中 2011 年 12 月底（即购买日）B公司的公允价值包括 2011 年 9 月购买的设备及存货的金额。
请问陈版，哪种理解是正确的？或者都不正确？
b.计算商誉时，减去的 2011 年 12 月底（即购买日）B公司净资产的公允价值是需要乘以100%还是70%？
（ 2 ）以收益法评估C公司于 2010 年 12 月 31 日的整体价值为 1500 万元，C公司于 2011 年 10 月其他应收款等未收购的资产账面价值为200 万元，应付账款等未收购的负债账面价值为 300 万元，公司计算的70%股权转让价格=1500-200(减去剥离的资产)+300（加上剥离的负债）-600（减去单独收购的设备及存货）=1000万元。
我觉得此计算过程中用不同时点的数字相加减不太合理，而且用以未来收益计算的金额减去资产负债的账面价值也毫不对应，请问这样是否合理？

回答人：chenyiwei
回复 chasedream007 的帖子
这个问题非常关键的一点是：此处所述各交易步骤（ 2011 年 5 月设立B； 6 月C以实物资产增资； 9 月进一步购买资产； 12 月收购 70 ％股权）
是否为为了实现同一项商业目的而筹划的、互为前提和条件的一揽子交易？在C持有B的 70 ％股权期间，B的控制权是否确实转移给C？ 12 月A收购C所持B的 70 ％股权的交易如何定价？
从你所说的“实质上A公司想以一个单独的实体B收购C的关键业务，为了不想要一些无关的或者有瑕疵的资产，没有选择股权收购，而是只是收购C公司的厂房、土地、存货及设备（其中由于税务的考虑，厂房及土地是以增资的形式）”来看，这些步骤构成一揽子交易，因而应作为一个整体进行处理的可能性较大（尤其是如果：在这一过程中，B的控制权始终在A手中；A收购C所持股权的交易价格和C增资入股资产的作价相对应）。 如果是作为一个整体进行处理，则该交易的实质就是A以现金为对价收购C的厂房、土地使用权等构成业务的资产，从而构成一项非同一控制下的企业合并。 如果确实各步骤互相独立，则存在“设立全资子公司——丧失控制权变为联营企业——通过分步购买重新取得控制权”的多步骤，应分别按解释四号第四条和第三条对各步骤独立进行会计处理。

回答人：chenyiwei
回复 chasedream007 的帖子
这里需要注意的一个问题是购买日的确定。应根据企业合并准则规定的购买日五项条件确定购买日，例如，在本案例中，购买日是C以资产对B增资时，还是A收购C所持B的 70 ％股权时？
由于各步骤整体上构成一项一揽子交易，因此被购买方包含了C以增资和出售方式投入B的构成业务的资产的 100 ％权益，合并成本则是（A向C收购其所持B的 70 ％股权的收购价格＋B以现金向C收购资产的成本）两者之和。商誉则等于按照上述方法计算的合并成本减去被购买方中可辨认净资产的购买日公允价值的差额。 因为整个过程在一年内完成，假设在此期间内被收购的B公司业务资产自身的公允价值未发生重大变化，则可以不在购买日对被购买的净资产按公允价值重新计量，视同基准日评估值即为其公允价值。